【裁判字號】    89,台上,1545
【裁判日期】    890707
【裁判案由】    返還租賃物
【裁判全文】
最高法院民事判決                              八十九年度台上字第一五四五號
    上  訴  人  遠東紡織股份有限公司
    法定代理人  徐旭東
    訴訟代理人  曾肇昌律師
    被 上訴 人  甲○○
右當事人間請求返還租賃物事件，上訴人對於中華民國八十七年十月十四日台灣高等
法院第二審判決（八十七年度上字第九八四號），提起上訴，本院判決如左：
    主  文
原判決廢棄，發回台灣高等法院。
    理  由
本件被上訴人主張：上訴人於民國八十年十二月三十一日向伊承租系爭坐落新竹縣新
埔鎮○○○段土地公埔小段第三一之三、三一之四、三一之五、三一之九及三一之十
號等五筆土地，約定承租期間上訴人僅得將系爭土地作為掩埋煤灰等廢棄物使用，並
以八十一年四月十日之掩埋範圍為準，若有擴大應通知伊，如上訴人違約，伊即可終
止租約，租期自八十一年一月一日起至八十二年十二月三十一日為期二年。嗣租期屆
滿，上訴人仍繼續使用系爭土地，伊未為反對之意思表示，惟上訴人卻違約，未經伊
同意，擅在系爭土地上建蓋油庫使用，經伊阻止無效，伊以起訴狀繕本之送達為終止
租約之意思表示。兩造間之租賃關係既已終止，上訴人即應回復原狀返還系爭土地等
情，爰本於租賃物返還請求權，求為命上訴人將系爭土地上如第一審判決附圖所示地
上物拆除，並返還系爭土地與伊之判決。
上訴人則以：系爭土地雖由被上訴人出租與伊，然被上訴人並非系爭土地之所有權人
，伊業已向土地所有權人即訴外人陳萬吉等人買受系爭土地，並登記於伊指定之訴外
人陳菊美名下，陳菊美並已同意伊使用系爭土地，被上訴人無權請求伊返還系爭土地
等語，資為抗辯。
原審維持第一審所為被上訴人勝訴之判決，駁回上訴人之上訴，無非以﹕被上訴人主
張，上訴人於八十年十二月三十一日向被上訴人承租系爭土地，租期二年，租期屆滿
後，上訴人仍繼續使用系爭土地，被上訴人未為反對之意思表示，兩造間之租賃契約
成為不定期之租賃。嗣後上訴人未經被上訴人同意，擅自在承租之土地上建蓋油庫而
違反兩造約定使用之方法，被上訴人於第一審以上訴人違約為由，以書狀繕本之送達
為終止租約之意思表示等情，有被上訴人提出之租賃契約書及存證信函為證，且經第
一審法院履勘現場及囑託新竹縣竹北地政事務所鑑測屬實，有勘驗筆錄及複丈成果圖
可稽，復為上訴人所不爭，堪信為真實，被上訴人以上訴人違約為由終止租賃契約，
依兩造所定租賃契約第五條規定，並無不合。查系爭土地之地目為田，屬私有農地，
原為訴外人陳萬吉等人所有，於八十一年八月十七日出售與上訴人，並於八十一年十
二月十八日以買賣為原因移轉登記與陳菊美名下所有之事實，有土地登記簿謄本及買
賣合約書在卷可按，復為兩造所不爭，應非虛假。而上訴人不否認其係法人團體，本
身並無自耕能力，是上訴人買受系爭土地時並無自耕能力。再觀之上訴人提出之買賣
合約書第六條僅約定：「辦理產權移轉登記時，有關權利人名義，得由甲方（即上訴
人）自定，乙方（即陳萬吉等土地所有權人）絕不異議……」，並未約定由上訴人指
定登記與任何「有自耕能力之第三人」，或具體約定登記與「有自耕能力之特定第三
人」，其買賣行為與土地法第三十條第一項（八十九年一月二十六日修正公佈之土地
法本條文已刪除）之農地所有權移轉，其承受人限於有自耕能力者之規定相違背而自
始無效；其後之物權移轉行為，即所有權移轉登記與陳菊美名義之行為，依同條第二
項之規定，亦屬無效。又系爭土地前原已由被上訴人買受並基於買賣關係而佔用，惟
因被上訴人買受後未請求出賣人移轉登記所有權致其請求權罹於時效而消滅，迄今仍
僅有系爭土地之使用收益權；而原出賣人雖名義上仍為所有權人，然其已因買賣而將
土地交付與被上訴人使用，故無系爭土地之使用收益權乙節，為兩造所不爭。上訴人
亦自認其雖向陳萬吉等人買受系爭土地，然陳萬吉等人並未將系爭土地交付上訴人，
上訴人之所以得使用系爭土地，係因租賃關係而由被上訴人本於出租人之義務交付上
訴人佔有等情。上訴人買受系爭土地及陳菊美就系爭土地之登記行為既屬無效，且出
賣人陳萬吉等人並未交付系爭土地與上訴人佔有，則上訴人即無法本於買買關係而取
得系爭土地之所有權或獲得登記名義人陳菊美之同意而有合法之佔用權，上訴人辯稱
其得拒絕被上訴人之返還請求，即非可採。上訴人既違背兩造間關於租賃物使用方法
之約定，被上訴人以其違約為由終止租賃契約，依兩造間之契約即為法之所許。被上
訴人本於租賃關係終止後，承租人應返還租賃物並回復原狀之義務，請求上訴人將系
爭土地上如第一審判決附圖所示地上物拆除，將系爭土地返還被上訴人，於法有據，
應予准許等詞，為其判斷之基礎。
查上訴人抗辯依土地法所為之登記，有絕對真實之公信力，縱使原登記有無效或得撤
銷之原因，在真正權利人提起塗銷登記之訴，並獲得勝訴確定判決以前，其登記仍不
失其效力，第三人不得主張現登記名義人之權利不存在。系爭土地既已移轉登記與陳
菊美所有，該項登記仍不失其效力云云（原審上字九八四號卷十五頁反面、四一頁反
面）。倘本件系爭土地移轉登記與陳菊美，其登記原因無效，但該登記尚未塗銷，登
記名義人陳菊美對於真正權利人以外之第三人是否仍得行使其權利，該權利是否包括
系爭土地之使用收益權利，乃攸關被上訴人之請求是否有理由，上訴人上開抗辯，自
屬重要防禦方法，原審恝置不論，遽為不利於上訴人之判決，自有可議。上訴論旨，
執以指摘原判決不當，求予廢棄，非無理由。
據上論結，本件上訴為有理由。依民事訴訟法第四百七十七條第一項、第四百七十八
條第一項，判決如主文。
中      華      民      國    八十九    年      七      月      七      日
                              最高法院民事第二庭
                                  審判長法官  曾  桂  香
                                        法官  劉  延  村
                                        法官  劉  福  聲
                                        法官  黃  秀  得
                                        法官  陳  國  禎
      右正本證明與原本無異
                                              書  記  官
中      華      民      國    八十九    年      七      月     十八     日


司法院資訊處製作；財團法人民間司法改革基金會備份。
